最　高　行　政　法　院　判　決
                                     100年度判字第1787號
再 審原 告  彭正雄
          　徐傳祿
          　呂沐能
          　謝建成
共      同
訴訟代理人　溫尹勵　律師
          　溫令行　律師
再審被告  　新竹市政府
代　表　人　許明財
上列當事人間人民團體法事件，再審原告對於中華民國99年8月
12日本院99年度判字第833號判決，提起再審之訴，本院判決如
下：
　　主  文
再審之訴駁回。
再審訴訟費用由再審原告負擔。
　　理  由
一、緣再審原告彭正雄為訴外人新竹市商業會第8屆理事長，該
    屆理監事任期於民國（下同）96年7月15日屆滿，原定於96
    年6月18日召開第9屆第1次會員代表大會改選理監事，惟因
    會員代表資格疑義，理事彼此間意見分歧未能成會，以致無
    法召開會員代表大會辦理改選，訴外人新竹市商業會乃以會
    員代表資格疑義尚待釐清為由，向再審被告申請延期召開，
    經再審被告以96年7月2日府社行字第0960065564號函同意延
    期改選，惟以不超過第8屆理、監事任期屆滿後3個月為限。
    嗣於限期改選期間，訴外人新竹市商業會認部分理監事廢弛
    職務已視同辭職而予解任，且因其會議決議數度因不合法而
    為再審被告撤銷，故於96年9月17日向再審被告函報，為順
    利召開第9屆第1次會員代表大會，將於96年10月1日召開96
    年度第8屆第1次臨時會員代表大會，補選第8屆缺額理監事
    ，惟經再審被告分別以96年9月26日府社行字第0960098953
    號函及96年10月2日府社行字第0960100558號函說明，因第8
    屆理監事任期業已於96年7月15日屆滿，依法不得辦理補選
    ，所報連署召開第8屆第1次臨時會員代表大會，辦理補選理
    監事，於法不合，礙難同意備查。嗣訴外人新竹市商業會雖
    於96年10月2日函報96年第8屆第1次臨時會員代表大會會議
    紀錄，惟經再審被告以96年10月5日府社行字第0960103956
    號函回覆，系爭會議有關選舉第8屆缺額理監事，業於前函
    覆第8屆理監事任期已屆滿，依法不得進行補選而不予備查
    在案，故有關該缺額理監事補選之決議，依法無效，不予核
    備。訴外人新竹市商業會因改選期限屆滿仍未完成改選，再
    審被告乃依人民團體法第58條規定，以96年10月15日府社行
    字第0960107777號函（下稱原處分二）通知訴外人新竹市商
    業會限期整理並遴選成員組織整理小組於96年10月16日起3
    個月內完成整理工作。惟再審被告因未依法於事前請上級機
    關內政部核准，至96年11月21日始由內政部以內授中社字第
    0960018017號函同意核備。嗣該會整理小組於96年12月1日
    召開第9屆第1次會員代表大會並選出理事長黃全財等理監事
    及候補理監事，並經再審被告96年12月12日以府社行字第09
    60130431號函同意備查；而再審原告彭正雄亦經會員代表五
    分之一以上連署，同於96年12月1日召開第8屆第2次臨時代
    表大會、第9屆第1次會員代表大會並選出理事長即再審原告
    彭正雄、理事徐傳祿、呂沐能、監事謝建成等理監事及候補
    理監事。訴外人新竹市商業會於96年6月2日召開第8屆第4次
    臨時理事會議，審查茶業商業同業公會等6個公會入會資格
    、第9屆直屬會員代表入會資格及公會會員代表資格，並作
    成會議決議函報再審被告。經再審被告審查後，認會中因有
    出席理事撤簽離席，訴外人新竹市商業會以出席未過半數理
    事作成決議，違反商業團體法第32條規定，乃依同法第67條
    第1項規定，以96年6月8日府社行字第0960057927號函（下
    稱原處分一）撤銷該次會議決議。再審原告彭正雄為訴外人
    新竹市商業會第8屆理事長，且再審原告彭正雄、徐傳祿、
    呂沐能、謝建成皆為會員代表，並為經第8屆第2次臨時代表
    大會選出之第9屆理監事，其等不服原處分一、二，遂以訴
    外人新竹市商業會及再審原告彭正雄、徐傳祿、呂沐能、謝
    建成之名義提起訴願，分別經內政部97年4月29日台內訴字
    第0970030 275號、97年5月6日台內訴字第0970038605號訴
    願決定（下稱訴願決定一、二）駁回後，提起行政訴訟，經
    臺北高等行政法院97年度訴字第1241號判決（下稱前程序原
    審判決）駁回再審原告之訴，再審原告不服，提起上訴，經
    本院以99年度判字第833號判決（下稱前程序本院原確定判
    決）：「原判決關於駁回上訴人新竹市商業會之訴及該訴訟
    費用部分均廢棄，發回臺北高等行政法院。上訴人彭正雄、
    徐傳祿、呂沐能、謝建成之上訴駁回。」後，再審原告以前
    程序本院原確定判決有行政訴訟法第273條第1項第1款之再
    審事由，向本院提起再審之訴。
二、再審原告起訴主張：(一)「原處分二」部分-原確定判決適用
    法規顯有錯誤，具有行政訴訟法第273條第1項第1款之再審
    事由：1.再審被告未先經上級主管機關內政部核准即對外發
    布原處分二，顯然違反商業團體法第67條第3項核准之要件
    ，而該條項「經上級主管機關核准」之要件須於處分作成前
    為之，原處分二確實存在重大明顯之瑕疵，依行政程序法第
    111條第6款應屬無效之行政處分。原確定判決認定商業團體
    法第67條第3項核准之要件係屬嗣後可補正之要件，違反商
    業團體法第67條第3項之立法精神，原確定判決顯然不合於
    商業團體法第67條第3項之規定，適用法規顯有錯誤，具有
    行政訴訟法第273條第1項第1款之再審事由。2.商業團體法
    第67條第3項規定核准之要件，無論從文義上或立法目的上
    觀察，均無法與核備劃上等號，連再審被告及其上級主管機
    關亦不敢以核備取代核准之效力，然而，原確定判決竟將商
    業團體法第67條第3項規定核准要件逕行擴張適用為包括核
    備，原確定判決適用法規顯有錯誤，具有行政訴訟法第273
    條第1項第1款之再審事由。3.原確定判決在商業團體法本身
    無就第67條第1項第5款「整理」內容另行規定，亦無就其他
    子法具體化「整理」之內涵之情況下，竟自行認定「整理」
    之內容為「發生理事、監事職權當然停止之法律效果」云云
    ，此種情況形同法官造法，原確定判決逾越司法與立法之界
    限，有違憲法第80條賦予司法機關依法審判之權力與限制，
    原確定判決適用商業團體法第67條第1項第5款規定顯有錯誤
    ，具有行政訴訟法第273條第1項第1款之再審事由。4.督導
    各級人民團體實施辦法第20條第1項前段規定，完全剝奪人
    民團體理事、監事身分之存續，侵害人民團體理事、監事受
    憲法第15條保障之工作權、財產權及受憲法第22條保障之身
    分存續保障權利，性質上屬於限制（甚至是）人民之權利及
    自由之規定，依憲法第23條、中央法規標準法第5條及第6條
    規定，應以法律定之，或以符合授權明確性之法規命令規範
    。然而督導各級人民團體實施辦法非經法律授權訂定，性質
    上更非立法院通過，總統公布之法律，顯然違反法律保留原
    則。原確定判決竟然認定督導各級人民團體實施辦法第19條
    、第20條屬於技術性、細節性規定，均無涉違反法律保留可
    言云云，誠有適用法規錯誤情形，具有行政訴訟法第273條
    第1項第1款之再審事由。5.原確定判決僅以新竹市商業會未
    能完成改選，即逕認定有妨害公益之情事，惟綜觀整體判決
    ，均未論及究竟未能完成改選與妨害公益何涉。更何況新竹
    地區尚有諸多商業團體如同業公會，其理監事均已屆滿，惟
    並未遭再審被告施以限期整理之嚴格行政處分。又如高雄市
    電腦商業同業公會通過「理監事任期延任案」較諸本案實有
    過之而無不及，惟政府未做出限期整理之處分，故再審被告
    於本案以原處分二命限期整理，實難謂無違行政程序法第6
    條之平等原則。再者，原處分二係依照人民團體法作成，完
    全違反特別法即商業團體法優於普通法之原則，已業經內政
    部以96年11月20日內授中社字第0960706158號函指明在案，
    是原處分二既係本於錯誤之法律作成，亦不符合行政程序法
    第6條之平等原則，於法律適用上顯有重大之違誤。(二)「原
    處分一」部分-原確定判決適用法規顯有錯誤，具有行政訴
    訟法第273條第1項第1款之再審事由：1.「原處分一」係以
    系爭會議違反商業團體法第32條為由撤銷決議，自屬違法。
    原確定判決不予撤銷，反予以維持，而認定系爭會議確有商
    業團體法第32條之適用，完全忽略系爭會議僅係對於會員資
    格進行單項審查及監督，尚非決議事項，於本質上根本不適
    用商業團體法第32條，硬將該法條加諸於系爭會議，適用法
    規顯有重大之違誤。2.退步言，縱認系爭會議事項適用商業
    團體法第32條，系爭會議之出席人數亦合於該條之會議門檻
    。原確定判決以部分理事先行離席，即認定系爭會議以出席
    未過半數之理事作成決議，顯然錯誤解讀商業團體法第32條
    關於「理事會、監事會之決議，各以理事、監事過半數之出
    席」之規定，顯有法律適用上之違誤。基此，再審被告作成
    「原處分一」即96年6月8日府社行字第0960057927號函，認
    系爭會議中，因有出席理事撤簽離席，新竹市商業會以出席
    未過半數理事作成決議，違反商業團體法第32條規定，因而
    撤銷該次會議決議，自屬違法之行政處分，而屬無效或至少
    應予撤銷。惟原確定判決不查，竟予以維持，將此種顯然誤
    用誤解法規之情形認作合法，適用法規顯有重大違誤。
三、本院查：
（一）按「有下列各款情形之一者，得以再審之訴對於確定終局
      判決聲明不服。但當事人已依上訴主張其事由或知其事由
      而不為主張者，不在此限：一適用法規顯有錯誤者。」行
      政訴訟法第273條第1項第1款定有明文。前開所謂「適用
      法規顯有錯誤」，係指確定判決所適用之法規顯然不合於
      法律規定，或與司法院現尚有效之解釋，或本院尚有效之
      判例顯然違反者而言；若在學說上諸說併存尚無法規判解
      可據者，不得指為適用法規顯有錯誤，本院著有97年判字
      第360號、97年判字第395號判例可稽。
（二）次按「無效之行政處分自始不生效力。」「行政處分有下
      列各款情形之一者，無效︰一不能由書面處分中得知處分
      機關者。二應以證書方式作成而未給予證書者。三內容對
      任何人均屬不能實現者。四所要求或許可之行為構成犯罪
      者。五內容違背公共秩序、善良風俗者。六未經授權而違
      背法規有關專屬管轄之規定或缺乏事務權限者。七其他具
      有重大明顯之瑕疵者。」「（第1項）違反程序或方式規
      定之行政處分，除依第一百十一條規定而無效者外，因下
      列情形而補正︰一須經申請始得作成之行政處分，當事人
      已於事後提出者。二必須記明之理由已於事後記明者。三
      應給予當事人陳述意見之機會已於事後給予者。四應參與
      行政處分作成之委員會已於事後作成決議者。五應參與行
      政處分作成之其他機關已於事後參與者。（第2項）前項
      第二款至第五款之補正行為，僅得於訴願程序終結前為之
      ；得不經訴願程序者，僅得於向行政法院起訴前為之。（
      第3項）當事人因補正行為致未能於法定期間內聲明不服
      者，其期間之遲誤視為不應歸責於該當事人之事由，其回
      復原狀期間自該瑕疵補正時起算。」分別為行政程序法第
      110條第4項、第111條、第114條所規定。前開第111條第
      7款所謂「具有重大明顯之瑕疵」，係指行政處分瑕疵之
      程度重大，依一般人合理之判斷可一望即知者而言；如其
      瑕疵並非重大明顯，尚須實質審查始能知悉者，則非該款
      規定「具有重大明顯瑕疵」之無效行政處分。而前揭第11
      4條第1項第5款「應參與行政處分作成之其他機關已於事
      後參與者」，係指行政處分作成前，依法須由其他行政機
      關之協力、核准或同意，惟其作成雖欠缺該等程序，但已
      於訴願程序終結前或受處分相對人或其利害關係人向行政
      法院起訴前補正-亦即於行政處分作成後，已經由應參與
      該行政處分作成之其他行政機關於規定期限內為協力、核
      准或同意者，該程序之欠缺，即獲得補正，而屬無瑕疵之
      行政處分。
（三）再按：
  １、人民團體法第1條、第4條、第35條、第58條第1項、第66
      條規定：「人民團體之組織與活動，依本法之規定；其他
      法律有特別規定者，適用其規定。」「人民團體分為下列
      三種：一職業團體。二社會團體。三政治團體。」「職業
      團體係以協調同業關係，增進共同利益，促進社會經濟建
      設為目的，由同一行業之單位，團體或同一職業之從業人
      員組成之團體。」「人民團體有違反法令、章程或妨害公
      益情事者，主管機關得予警告、撤銷其決議、停止其業務
      之一部或全部，並限期令其改善；屆期未改善或情節重大
      者，得為下列之處分：一撤免其職員。二限期整理。三廢
      止許可。四解散。」「人民團體選任職員之選舉罷免、工
      作人員之管理與財務之處理，其辦法由中央主管機關定之
      。」人民團體選舉罷免辦法第1條、第33條規定：「本辦
      法依人民團體法第六十六條規定訂定之。」「人民團體之
      理事、監事應於任期屆滿前一個月內辦理改選，如確有困
      難時，得申請主管機關核准延長，其期限以不超過三個月
      為限，屆期仍未完成改選者，由主管機關依本法第五十八
      條規定處理。」
  ２、商業團體法係於61年7月26日制定公布，全文70條；嗣於
      71年12月15日修正公布，全文76條，凡七章，依序為：第
      一章「總則」、第二章「商業同業公會」、第三章「商業
      同業公會聯合會」、第四章「輸出業同業公會及聯合會」
      、第五章「商業會」、第六章「監督」、第七章「附則」
      。前開第一章「總則」第1條、第3條規定：「商業團體，
      以推廣國內外貿易，促進經濟發展，協調同業關係，增進
      共同利益為宗旨。」「商業團體之分類如下：一商業同業
      公會：．．．。二商業同業公會聯合會：．．．。三輸出
      業同業公會及聯合會：．．．。四商業會：．．．。」第
      二章「商業同業公會」第21條、第31條、第32條規定：「
      理、監事會，依照會員大會之決議及章程之規定，分別執
      行職務。」「理事會、監事會應分別舉行會議，每三個月
      至少舉行一次；候補理事、候補監事均得列席。」「理事
      會、監事會之決議，各以理事、監事過半數之出席，出席
      過半數之同意行之。但理事或監事之辭職，應以理事或監
      事過半數之出席，出席人數三分之二以上同意行之。」第
      五章「商業會」第62條規定：「各級商業會，除本章有規
      定外，準用第二章之規定。」第六章「監督」第65條、第
      67條規定：「公司、行號停業滿一年尚未復業，經其所屬
      團體查明屬實者，應提經理事會通過，註銷其會籍，報請
      主管機關備查，並分送發證機關。」「（第1項）商業團
      體如有違背法令或章程、逾越權限、妨害公益情事或廢弛
      會務者，主管機關應為下列之處分：一警告。二撤銷其決
      議。三停止其業務之一部或全部。四撤免其理事、監事。
      五整理。六解散。（第2項）商業團體經解散後，應即重
      新組織。（第3項）下級主管機關為第一項第三款至第六
      款之處分時，應報經上級主管機關核准。（第4項）第一
      項第一款至第三款之處分，目的事業主管機關亦得為之。
      」第七章「附則」第75條規定：「本法施行細則，由內政
      部會同經濟部定之。」依據商業團體法第75條授權訂定之
      商業團體法施行細則第二章「商業同業公會」第二節「會
      員」第8條、第9條、第12條、第15條規定：「公司、行號
      申請加入商業同業公會，應填具入會申請書連同登記證照
      影本二份，送經該公會理事會審查通過後准其入會，並由
      該公會報主管機關備查。」「公司、行號依公司法或商業
      登記法領得登記證照後，其登記之業務項目尚有未開始經
      營者，經該業務之商業同業公會理事會查明屬實，得決議
      暫緩其入會。」「公司、行號有本法第十四條所定情事之
      一，經查明屬實者，應由理事會通過後註銷其會籍，並分
      別報請主管機關及發證之目的事業主管機關備查。其改業
      者亦同。」「商業同業公會查明其會員所派之會員代表，
      有本法第十七條所列情形之一者，應提報理事會註銷其會
      員代表資格，通知其會員另派之，並報請主管機關備查。
      」；第五章「商業會」第41條、第七章「附則」第45條分
      別規定：「各級商業會，除本章規定外，準用第二章．．
      ．之規定。」「商業團體之選舉罷免、會務工作人員管理
      及財務處理，除依本法及本細則之規定外，應依人民團體
      選舉罷免辦法、工商團體會務工作人員管理辦法及工商團
      體財務處理辦法之規定辦理。」
  ３、綜合上開人民團體法、商業團體法及其施行細則規定可知
      ，「商業會」亦屬人民團體法規定之「職業團體」。各級
      商業會除商業團體法第五章「商業會」有規定外，準用同
      法第二章「商業同業公會」之規定，準此，理事會應依照
      會員大會之決議及章程之規定，執行職務；並每3個月至
      少舉行1次理事會議，其決議以理事過半數之出席，出席
      過半數之同意行之；而有關商業團體之會員或會員代表資
      格之審查及核准入會（商業團體法施行細則第8條）或暫
      緩入會（同法施行細則第9條）、註銷會籍（商業團體法
      第65條、同法施行細則第12條）或會員代表資格，均應由
      理事會審查決議-亦即應以理事過半數之出席，出席過半
      數之同意行其決議；至商業團體（含商業會）之選舉、罷
      免，應依人民團體選舉罷免辦法之規定辦理（商業團體法
      施行細則第45條），是有關商業會理事之改選，應於任期
      屆滿前一個月內辦理，如確有困難時，得申請主管機關核
      准延長，其期限以不超過3個月為限（人民團體選舉罷免
      辦法第33條）。倘商業團體（含商業會）有違背法令或章
      程、逾越權限、妨害公益情事或廢弛會務者，法律賦予主
      管機關「應」為：「一警告。二撤銷其決議。三停止其業
      務之一部或全部。四撤免其理事、監事。五整理。六解散
      。」之處分，使該商業團體會務符合法令及章程規定，正
      常運作，以促進經濟發展，增進公共利益（商業團體法第
      1條）；惟下級主管機關為前開「三至六」之處分時，應
      報經上級主管機關核准，如未於作成處分前報經上級主管
      機關核准，然已依行政程序法第114條第2項所定期限補正
      者，因於本條規定之目的無礙，且可避免程序之浪費，其
      補正應屬適法。前開所謂「整理」，即整頓、處理之意，
      主管機關在作成「整理」處分時，自應斟酌該違背法令或
      章程、逾越權限、妨害公益或廢弛會務之商業團體個案實
      際情形，判斷裁量，俾達監督「整理」之目的甚明。
（四）末按，法律所定之事項若權利義務相關連者，本於法律適
      用之整體性及權利義務之平衡，當不得任意割裂適用（司
      法院釋字第385號解釋參照）。而法律之規定不能鉅細靡
      遺，主管機關基於法定職權，就職權範圍內之法律有關技
      術性及細節性事項以行政命令為符合法律意旨之釋示，尚
      非法所不許（司法院釋字第519、597號解釋參照）。中央
      主管機關即內政部為督導各級人民團體健全組織發揮功能
      ，特訂定「督導各級人民團體實施辦法」（下稱實施辦法
      ）一種，凡24條，該實施辦法所稱「人民團體」，係指依
      法設立之職業團體（含商業會）」及社會團體而言。綜觀
      實施辦法規定全文，乃屬內政部基於人民團體法及商業團
      體法賦予之法定職權，彙整人民團體法、人民團體選舉罷
      免辦法、商業團體法及其施行細則等相關規定所為之釋示
      ，以便利主管機關對於人民團體（含商業會）之督導暨各
      級人民團體會務之正確運作、健全組織發揮功能。核該實
      施辦法之規定，與前述商業團體法等法令規定意旨相符，
      自得適用。查實施辦法第18條至第20條依序規定：「人民
      團體有下列情事之一者，主管機關得通知限期改選、補選
      、改推：一理事或監事任期屆滿尚未改選者。二理事或監
      事人數未達章程所定名額三分之二，未補選足額者。三經
      主管機關依法解除理事長或監事會召集人(常務監事)職務
      後，未另行改選、改推者。」「人民團體有下列情事之一
      者，主管機關得限期整理：一年度內未依章程規定召開會
      員(會員代表)大會、理事會議、監事會議或經召開未能成
      會者。二經主管機關通知限期改選、補選、改推，逾期未
      完成者。三經主管機關依法指定召集仍未能成會者。」「
      （第1項）人民團體經主管機關限期整理者，其理事、監
      事之職權應即停止，由主管機關就非現任理事、監事之會
      員（會員代表）中遴選五人或七人組織整理小組，並指定
      一人為召集人，於指定後三個月內完成整理工作。（第2
      項）整理小組未依職權辦理整理工作，主管機關得於前項
      指定期間屆至前，予以改組。」第21條、第21條之1規定
      ：「整理小組之任務如下：一接管立案證書、圖記、人事
      、檔案、財務帳冊，造具清冊，移交於下屆理事會。二清
      查現有會員（會員代表）會籍。三召開會員（會員代表）
      大會，選舉理事、監事。四處理下列事項：(一)政府委託服
      務事項。(二)對會員（會員代表）應提供之服務事項。（第
      2項）人民團體於限期整理期間，為執行前項任務，以整
      理小組召集人為代表人。（第3項）整理小組於新任理事
      長選出後十日內，應由整理小組召集人辦理交接完竣，並
      即解散。（第4項）整理小組無法依第一項第一款規定接
      管立案證書、圖記時，得準用第十一條之規定，報請主管
      機關將原發立案證書、圖記註銷，重新發給。」「人民團
      體經限期整理程序所選出之理事、監事，其屆次視為新屆
      次。」
（五）經查，本件前程序本院原確定判決已論明：一再審原告於
      前程序原審先位聲明訴請確認原處分二無效部分：按行政
      程序法第111條第7款所謂具有重大明顯瑕疵者，係指行政
      處分具有之瑕疵嚴重，係絕對之無效原因，無效行政處分
      自始、當然無效，不生治療或補正問題。惟若行政處分在
      程序上欠缺所必要之其他機關之協力或核准，行政處分有
      此等瑕疵而未經補正者，行政處分雖亦屬違法，尚非屬絕
      對無效之原因，並非重大明顯之瑕疵，行政處分不因之而
      無效，依行政程序法第114條第1項第5款規定「應參與行
      政處分作成之其他機關已於事後參與者」，即事後經協力
      或核准者，其瑕疵獲得補正。原處分二固未依商業團體法
      第67條報經上級主管機關核准，惟尚非無效，且事後業經
      補報核准。前程序原審判決以再審原告所主張依商業團體
      法第67條第2項之規定，主管機關為限期整理之原處分二
      ，應報經上級機關核准，再審被告未經核准之瑕疵，非屬
      行政程序法第111條無效之情形，係屬行政處分得否撤銷
      之問題為由，駁回再審原告先位聲明訴請確認原處分二無
      效之訴，於法自無違誤。另再審原告於前程序原審備位聲
      明訴請撤銷原處分二部分：按商業團體法第67條第1項第5
      款規定，商業團體之任務涉及公共利益，係公益社團，其
      會務之運作，如理監事改選久懸不決，致有妨害公益情事
      ，主管機關自得衡量妨害公益情事之相關因素及得為之有
      效行政監督措施而為該條整理處分。經主管機關行政監督
      介入對商業團體為整理處分者，主要是發生對商業團體進
      行強制整理之法律效果，而附隨發生理事、監事職權當然
      停止之法律效果，此為整理處分之事物本質，如仍由原理
      事、監事掌理及決定會務，整理工作即無從進行。督導各
      級人民團體實施辦法第20條第1項前段規定，係重申作成
      限期整理處分後，所生理事、監事當然解任、職權當然停
      止之法律效果；同條項後段係就行政機關為執行整理處分
      ，應指定如何之人員進行整理工作、其人數、由何人召集
      及應完成整理工作之期限，所為技術性、細節性規定，均
      無涉違反法律保留可言。而該辦法第19條係就法律已規定
      之整理處分，對主管機關所得衡量商業團體違背法令、章
      程、逾越權限、妨害公益情事或廢弛會務等之情形予以例
      示而已，並未另創設整理處分或逾越上開法律規定。又人
      民團體法第58條第2款為關於人民團體有妨害公益情事，
      主管機關得為限期整理處分之規定，而商業團體係人民團
      體中之職業團體（人民團體法第3條第1款參照），立法者
      亦已針對商業團體制定商業團體法，故商業團體如有妨害
      公益情事，主管機關自應優先援引商業團體法第67條第1
      項第5款對之為整理處分。本件新竹市商業會第8屆理監事
      任期於96年7月15日屆滿，然因無法於任期屆滿前完成理
      監事改選，經再審被告同意延長改選期限至第8屆理監事
      任期屆滿後3個月為限，其於延長改選期限屆滿前，無法
      完成理監事改選，且於延長改選期間，屢次因缺席人數過
      多無法舉行理監事會議，並有部分理監事解任，無法續行
      執行職務，又新竹市商業會有關解任理監事及補選理監事
      之決議，事後亦遭再審被告撤銷，故新竹市商業會理監事
      會除未能依法運作，且其更陷於第8屆理監事任期、權限
      及解任等違法爭議，未能完成第9屆理監事改選等情，為
      前程序原審依法確定之事實，足見新竹市商業會會務已無
      法正常運作，於延長改選期限至第8屆理監事任期屆滿後3
      個月，仍未能合法辦理第9屆理監事改選，確有商業團體
      法第67條規定妨害公益情事，為使其會務儘速運作正常，
      再審被告自得為該條第5款整理之處分。是再審被告以再
      審原告因改選期限已屆滿仍未完成改選，以原處分二通知
      新竹市商業會限期整理並遴選成員組織整理小組於96年10
      月16日起3個月內完成整理工作，於法並無不合。再審被
      告雖於原處分二記載援引法律依據為人民團體法第58條，
      未記載商業團體法第67條並報經上級主管機關核准，惟對
      處分內容之正確性尚無影響，且嗣另以96年10月29日府社
      行字第0960112882號函報請內政部核備，經內政部以96年
      11月21日內授中社字第0960018017號函依商業團體法第67
      條同意核備在案，並於訴願補充答辯理由中予以敘明，本
      件原處分二並無上訴人所稱欠缺上級主管機關核准及不能
      補正之違法，前程序原審判決亦論述甚明，再審原告據以
      指摘前程序原審判決違背法令，要無可取。二再審原告於
      前程序原審先位聲明訴請確認原處分一無效部分：再審原
      告於前程序原審主張再審被告以理事會「審查」會員代表
      資格應依商業團體法第32條規定，並無法律根據，故原處
      分一具有行政程序法第111條重大明顯之瑕疵，應認無效
      云云，前程序原審判決以原處分一為撤銷決議之處分，該
      處分並無行政程序法第111條各款所列之重大明顯瑕疵情
      形，核屬行政處分得否撤銷之問題為由，駁回再審原告前
      程序原審先位聲明訴請確認原處分一無效之訴，於法自無
      違誤。而再審原告於前程序原審備位聲明訴請撤銷原處分
      一部分：按商業團體法第31條、第32條規定，理事會執行
      業務，自應依照法令章程及會員代表大會之決議，觀之新
      竹市商業會，其章程第31條、第37條規定：「理事會之職
      權如下：一執行會員代表大會之決議。二召開會員代表大
      會。三執行法令及本章程所規定之任務。」「理事會開會
      時，由理事長擔任主席，以理事過半數之出席，出席理事
      過半數之同意行其決議，可否同數時，取於主席。」故理
      事會執行職務如須形成意思決定，應由相當人數之理事同
      意決定，即所謂作成「決議」，故依上開商業團體法第32
      條規定，應依法定之出席人數及同意人數決之，除理事之
      辭職應為特別決議外，通常決議係以理事過半數之出席，
      出席過半數之同意行之。理事會之決議如有違背法令或章
      程情事，主管機關依同法第67條第1項第2款規定，以商業
      團體有違背法令或章程，應撤銷其決議。又商業團體之會
      員或會員代表資格之審查，核准入會、退會及會籍取得、
      註銷，依法令及依章程應屬理事會之職權，此參以商業團
      體法第65條及其施行細則第8條、第9條、第12條、第15條
      規定暨新竹市商業會之章程第17條、第21條亦分別規定：
      「會員代表經會員選派後，應檢具證明及簡歷，報經本會
      『理事會』審查合格．．．」「會員代表於任期內，如已
      離職或發生本章程第16條規定情事之一者，．．．，提經
      『理事會』通過後，應註銷其會員代表資格．．．」可知
      。是以，理事會審查會員之入會資格是否符合法令或章程
      規定，決定通過審查，自屬應以理事過半數之出席，出席
      過半數之同意行其決議。本件新竹市商業會就96年6月2日
      召開第8屆第4次臨時理事會議，審查茶業商業同業公會等
      6個公會入會資格、第9屆直屬會員代表入會資格、各公會
      會員代表資格時，有12名理事先行離席，新竹市商業會之
      理事會以出席未過半數之理事作成決議，違反商業團體法
      第32條規定，再審被告依法撤銷該次會議決議，於法並無
      不合等語甚詳。揆諸上開說明，前程序本院確定判決駁回
      再審原告之上訴並無再審原告所指適用法規顯有錯誤情事
      。再審原告前揭主張，核屬再審原告之主觀歧異見解，難
      謂可採，其再審之訴為無理由，應予駁回。
四、據上論結，本件再審之訴為無理由，依行政訴訟法第278條
    第2項、第98條第1項前段、第104條、民事訴訟法第85條第
    1項前段，判決如主文。
中　　華　　民　　國　　100　 年　　10　　月　　13　　日
                    最高行政法院第四庭
                        審判長法官　藍　獻　林
                              法官　陳  秀  
                              法官　廖　宏　明
                              法官　林　文　舟
                              法官　胡　國　棟

以  上  正  本  證  明  與  原  本  無  異
中　　華　　民　　國　　100　 年　　10　　月　　13　　日
　　　　　　　　　　　　　　　書記官　阮　思　瑩